臺灣基隆地方法院民事判決　九十年度簡上字第四○號
　　上　訴　人　丙○○
　　　　　　　　乙○○
　　　　　　　　甲○○
　　　　　　　　丁○○
　　　　　　　　戊○○
　　法定代理人　己○○○
右當事人間請求給付管理費事件，上訴人對於中華民國九十年六月六日本院基隆簡易
庭九十年度基簡字第五六號第一審判決提起上訴，本院第二審合議庭判決如左：
　　主　　文
原判決關於命上訴人戊○○給付超過玖萬仟元部分，及該部分准、免假執行之宣告
，暨訴訟費用之裁判均廢棄。
右開廢棄部分，被上訴人在第一審之訴及其假執行之聲請均駁回。
其餘上訴駁回。
第一、二審訴訟費用由上訴人丙○○、乙○○各負擔百分之五、上訴人甲○○負擔百
分之四十三、上訴人丁○○負擔百分之十一、上訴人戊○○負擔百分之二十七，餘由
被上訴人負擔。
　　事　　實
甲、上訴人方面：
一、聲明：
　(一)原判決廢棄。
　(二)右廢棄部分，被上訴人在第一審之訴及其假執行之聲請均駁回。
二、陳述：除與原判決記載相同者，茲引用外，補稱：
　(一)公寓大廈管理條例第十條、第十八條、第二十一條已明示區分所有權人管理費繳
　　納義務之發生，係按區分共有人之應有部分比例分擔為原則，若經區分所有權人
　　會議決議，則依決議後所定數額繳納，亦即區分所有權人繳納管理費之義務係根
　　據區分所有權人會議決定應繳納之標準及數額後，始有繳納給付之義務，其效力
　　乃向後發生。蓋區分所有權人繳納管理費之訂定，攸關所有區分所有權人之權益
　　，法律規定須依區分所有權人會議繳納，無非希望該義務負擔之公的意思可經由
　　公開討論而決定，使決定後管理費繳納之依據向後發生效力。況管理費之繳納乃
　　義務之負擔，應有法律不溯及既往原則之適用，若任允追認或追溯以往之義務負
　　擔，極易造成公的意思形成之扭曲，使區分所有權人管理費之繳納義務產生極大
　　不確定因素，是被上訴人於民國八十九年十月一日區分所有權人訂立之「孔雀開
　　屏公寓大廈規約」第十九條追認條款，有違上開公寓大廈管理條例規定及律法義
　　務負擔不溯及既往原則，應類推適用公司法第一百九十一條規定，認該條款之效
　　力為無效。且被上訴人於八十七年三月二十八日所為增收管理費之決議，已經判
　　決不生效力，被上訴人既不理公權力裁定，於規約中加訂上開追認條款，使以前
　　違法收費行為轉為合法，並自始有效，實質上已將程序正義及法律視為無物。
　(二)退言之，縱認該條款有效，惟所定「比照已繳交之區分所有權人收費標準繳交管
　　理費」，原審認係依八十六年三月二十三日之區分所有權人會決議，以及嗣八十
　　七年三月二十八日第二屆第三次管理委員會決議，惟上開區分所有權人會議記錄
　　上並未記載繳交管理費之標準或數額，且前揭管理委員會決議之效力亦經鈞院民
　　事庭以八十九年度小上字第二九號判決認定該次管理委員會因實際未經區分所有
　　權人會議決議，其形式不存在，所為變更管理費收費標準，不生任何效力，故本
　　件應繳交之管理費標準或數額，根本未有任何合法決議及憑證。雖被上訴人另謂
　　上訴人所提八十六年三月二十三日區分所有權人會議決議係訴外人楊慧芬自行偽
　　造製作呈報安樂區公所備查之用，該次真正之會議記錄確有討論並決議收費標準
　　為每坪新臺幣（下同）四十元，惟被上訴人所提之會議紀錄上並無實際出席人數
　　之記載，而由該次會議紀錄有關管理費收費標準之表決人數以觀，該次會議應只
　　有六十三位左右人數出席，未達應出席人數即全體區分所有權人一百九十一位之
　　半數，故所為保持原狀四十元一坪之決議，不符公寓大廈管理條例所定普通決議
　　成立之程序要件。且該決議中所謂「原狀」之決議為何，亦未見憑證，而八十五
　　年七月間於「守望相助管理委員會」期間所開住戶大會記錄，根據其決議內容雖
　　以贊成每坪管理費四十元為最高，惟仍未達普通決議人數，且此委員會屬民防性
　　質，因法源不同，主管機關有異，非可沿用，足見被上訴人起訴請求上訴人繳納
　　管理費並無依據。
三、證據：除援用第一審所提證據外，補提：基隆市安樂區公所八十九年十月十八日
　　八九基安社字第九三二三號函、基隆市政府工務局八十九年八月十六日（八九）
　　基府工管字第○六九三九四號函、剪報、八十六年三月二十三日基隆市孔雀開屏
　　社區區分所有權人大會大會紀錄、八十六年三月二十三日孔雀開屏社區（八六）
　　第一次區分所有權人大會會議紀錄、公寓大廈規約、內政部八十六年四月十七日
　　臺（八六）內營字第八六七二六二○號函、八十五年七月二十日孔雀開屏社區第
　　三次區分所有人會議、存證信函、提存書，並聲請本院裁定命被上訴人提出有關
　　管理費繳交八十六年至九十年間之商業帳冊。
乙、被上訴人方面：
一、聲明：上訴駁回。
二、陳述：
　(一)公寓大廈事務之管理本即以多數決的方式形成公的意思，被上訴人之區分所有權
　　人於八十九年十月一日議決追認條款，以合法之多數決方式形成公的意思，並未
　　違法或造成公的意思形成之扭曲。且追認條款係追認未繳交管理費之人應比照已
　　繳交管理費之人收費標準繳交管理費，是為維持各區分所有權人之公平，而繳費
　　之標準係八十六年一月至八十七年六月依實住戶每坪四十元，空戶每坪二十元，
　　此部分之繳費標準鈞院八十九年小上字第二十九號確定判決已認係合於公寓大廈
　　管理條例第二十九條第一項決議方式之有效決議，依誠信原則當得拘束兩造當事
　　人。另八十七年七月以後每坪增加五元之收費標準係由管理委員會決議，該決議
　　雖非區分所有權人之決議，但區分所有權人並非不得以多數決之方式追認，故被
　　上訴人之區分所有權人所為系爭追認條款其內容並無違法之處，亦未造成區分所
　　有權人管理費繳納務之不確定。又上開追認條款所追認之範圍自八十五年三月五
　　日成立孔雀開屏社區管理委員會至今，而八十五年七月二十日孔雀開屏社區區分
　　所有權人會議即議決管理費收費標準每坪四十元。且上開收費繳交標準亦有各年
　　度其他區分所有權人繳費上所載繳費標準及金額可證，故本件管理費之收費標準
　　並無疑義。
　(二)又上訴人所提如本院卷證七之八十六年三月二十三日區分所有權人會議決議係上
　　訴人於鈞院八十八年訴字第五四號偽造文書案所主張被偽造之文書，實際上當時
　　所決議之紀錄係被上訴人所提如本院卷附件一之決議，該決議第五點已決議收費
　　標準為每坪四十元，此為上訴人所明知。又該次決議有一百十三人出席，此為鈞
　　院八十八年度基小字第一七四號確定判決所是認，該決議之程序及方法並未違法
　　，且縱該決議有瑕疪，依民法第五十六條及公司法第一百八十九條規定，上訴人
　　亦應於法律所定之期限內訴請撤銷，其既未訴請撤銷該決議，該決議自屬有效。
三、證據：除援用第一審所提證據外，補提：孔雀開屏公寓大廈九十年度區分所有權
　　人會議會議紀錄、被上訴人第二次委員會會議紀錄、八十五年七月二十日孔雀開
　　屏社區第三次區分所有人會議、八十六年三月二十三日孔雀開屏社區（八六）第
　　一次區分所有權人大會會議紀錄、住戶連署名冊、孔雀開屏社區公共管理費分攤
　　收繳單。
　　理　　由
一、原告之法定代理人楊淑卿於起訴後變更為己○○○，並據原告聲明承受訴訟，依
　　民事訴訟法第一百七十五條之規定，核無不合，自應由己○○○為原告之法定代
　　理人續行本件訴訟行為，合先敘明。
二、被上訴人起訴主張：上訴人分別為孔雀開屏公寓大廈社區如附表一至五所示房屋
　　之區分所有權人，應分擔管理維護支出費用，該公寓大廈於八十六年三月二十三
　　日之區分所有權人會議決議：管理費依區分所有權人之區分所有建物面積每月每
　　坪四十元、停車管理費每一停車位每月三百二十元，未進住戶則為每坪二十元、
　　停車管理費每一停車位一百六十元；嗣八十七年三月二十八日第二屆第三次管理
　　委員會議決議：管理費每戶每個月增加五元，即每坪四十五元，未進住戶則為二
　　十五元，並自八十七年七月一日起實施；又於八十九年十月一日孔雀開屏公寓大
　　廈之區分所有權人訂立「孔雀開屏公寓大廈規約」（下稱系爭規約），於第十九
　　條之追認條款規定：「：：各區分所有權人應按其應有部分繳交管理費，未繳交
　　之區分所有權人應比照已繳交管理費之區分所有權人收費標準繳交管理費：：」
　　，是上訴人依上開規約之規定，有追溯繳納未付之管理費之義務，而上訴人所有
　　之上開如附表所示房屋共積欠如附表所示之管理費，迭催不繳等情，依公寓大廈
　　管理條例第二十一條規定，求為命上訴人給付上開管理費，並自起訴狀繕本送達
　　上訴人之翌日即九十年一月二十二日起至清償日止，按週年利率百分之五計算之
　　遲延利息之判決（被上訴人嗣於本院就上訴人戊○○部分減縮為八萬九千八百元
　　後，再擴張為玖萬參仟元）。
三、上訴人則以：系爭規約第十九條追認條款使管理費之繳納追溯既往，有違公寓大
　　廈管理條例第十條、第十八條及第二十一條規定及律法義務負擔不溯及既往原則
　　，應類推適用公司法第一百九十一條規定，認定該條款無效。退言之，縱認該條
　　款有效，惟該條款所定「比照已繳交之區分所有權人收費標準繳交管理費」，所
　　謂標準一為八十六年三月二十三日之區分所有權人會議決議，一為八十七年三月
　　二十八日第二屆第三次管理委員會決議，前者共有二份決議，其中一份並無區分
　　所有權人應繳交管理費之標準或數額，另一份決議雖有三十一人贊成「保持原狀
　　」每坪四十元，惟該次決議應出席人數未達全體區分所有權人一百九十一位之半
　　數，且不符公寓大廈管理條例所定普通決議成立之程序要件。又該決議中所謂「
　　保持原狀」究為何指，亦未見憑證，而八十五年七月間於「守望相助管理委員會
　　」期間所開住戶大會紀錄，雖以贊成每坪管理費四十元為最高，惟該次決議未達
　　普通決議人數，且此委員會屬民防性質，其成立之法源、主管機關與公寓大廈管
　　理條例均有異，所為決議自不可沿用；後者之效力則經本院民事庭以八十九年度
　　小上字第二九號判決認定不生效力，足見被上訴人起訴請求上訴人繳納管理費並
　　無依據，應予駁回。
四、查上訴人分別為孔雀開屏公寓大廈社區如附表一至五所示房屋之區分所有權人，
　　該公寓大廈區分所有權人於八十九年十月一日訂立系爭規約，其中第十九條之追
　　認條款規定：「：：：此期間（指八十五年三月起至八十九年十月一日止）各區
　　分所有權人應按其應有部分繳交管理費，未繳交之區分所有權人應比照已繳交管
　　理費之區分所有權人收費標準繳交管理費：：：」，而上訴人所有上開如附表所
　　示房屋共積欠如附表所示之管理費，經催告迄今仍未繳納之事實，為兩造所不爭
　　，並據被上訴人提出孔雀開屏公寓大廈規約、建物登記謄本、欠費計算書及存證
　　信函為證，堪信為真實。
五、被上訴人主張系爭規約第十九條追認條款乃以合法之多數決方式形成公的意思，
    其內容並無違法之處，自屬有效。上訴人則以該追認條款將管理費之繳納追溯既
    往，有違公寓大廈管理條例第十條、第十八條及第二十一條規定及律法義務負擔
    不溯及既往原則，應為無效等語抗辯。經查：
　(一)按公寓大廈之共用部分、約定共用部分之修繕、管理、維護，由管理負責人或管
　　理委員會為之，其費用由公共基金支付或由區分所有權人按其共有之應有部分比
　　例分擔之；前項共用部分、約定共用部分之管理、維護費用，區分所有權人會議
　　或規約另有規定者，從其規定；又公寓大廈應設置公共基金之來源之一即為區分
　　所有權人依區分所有權人會議決議繳納，公寓大廈管理條例第十條第二項、第三
　　項、第十八條第一項第二款分別定有明文。由上開規定可知，公寓大廈區分所有
　　權人對於公寓大廈共用部分、約定共用部分之修繕、管理、維護費用，均有分擔
　　管理費之義務，且所應負擔之管理費係以按其共有之應有部分比例分擔為原則，
　　惟區分所有權人會議或規約另有規定者，則以區分所有權人會議決議或規約決定
　　繳納之管理費用。是在區分所有權人會議或規約未另有規定前，公寓大廈之各區
　　分所有權人本有按其應有部分分擔管理費之義務，非謂區分所有權人會議決定應
　　繳納之標準及數額後，始有繳納給付之義務。且上開規定僅揭示公寓大廈共用部
　　分、約定共用部分有關管理費繳納之標準及依據，並未限制區分所有權人會議不
　　得決議將所定繳納之標準及數額，溯及既往發生效力。故孔雀開屏公寓大廈區分
　　所有權人以合法多數決之方式形成公的意思，於八十九年十月一日在系爭規約第
　　十九條所為前揭管理費繳交標準溯及自八十五年三月起開始適用之規定，非法所
　　不許，上訴人辯稱被上訴人所定系爭規約第十九條追認條款將管理費繳納之依據
　　向前發生效力，有違公寓大廈管理條例規定，自不足採。
　(二)次按法律不溯及既往原則，係指行政或司法機關不得將新制定或修正之法律溯及
　　於制定或修正前之行為加以適用，而使人民受到不能預見損失之謂，此原則乃源
　　於信賴保護及人民既得權保障之要求，而成為行政法上重要原則之一。惟若基於
　　公共利益之需求或無礙於人民既得權保障，在人民可得預見之情形下，立法者仍
　　非不得制訂有溯及效力之法規。且該原則所限制者乃係國家及行政機關，以避免
　　國家或行政機關利用強大之公權力，恣意將法律效力溯及不能預見之既往行為，
　　而損及人民權益。至於人民之私法行為，基於私法自治原則，只要其行為不違反
　　公序良俗及強行、禁止規定外，不論其內容、方式如何，法律皆不能否認其效力
　　，故當事人合意約定將其私法行為之效力，溯及至約定前之行為，此乃私法自治
　　之範疇，並無法律不溯及既往原則之適用。本件孔雀開屏公寓大廈區分所有權人
　　之規約，既係經由區分所有權人多數人基於自由意志平行意思表示一致所訂立，
　　，且未違反公序良俗及法律強行或禁止規定，其效力自不容否認。況管理費之繳
　　納本屬區分所有權人之義務，已如前述，孔雀開屏公寓大廈區分所有權人所定系
　　爭規約第十九條，亦未溯及增訂區分所有權人所無之義務負擔，故上訴人抗辯該
　　條款有違法律不溯及既往原則，應屬無效，即非可採。
六、又被上訴人主張系爭規約第十九條追認條款所稱「比照已繳交之區分所有權人收
　　費標準繳交管理費」，係依該公寓大廈於八十六年三月二十三日之區分所有權人
　　會議決議：管理費依區分所有權人之區分所有建物面積每月每坪四十元、停車管
　　理費每一停車位每月三百二十元，未進住戶則為每坪二十元、停車管理費每一停
　　車位一百六十元；以及嗣於八十七年三月二十八日第二屆第三次管理委員會議決
　　議：管理費每戶每個月增加五元，即每坪四十五元，未進住戶則為二十五元，並
　　自八十七年七月一日起實施等情，業據被上訴人提出孔雀開屏公寓大廈規約及上
　　開區分所有權人會議紀錄及管理委員會會議紀錄在卷可稽，惟此為上訴人所否認
　　，並以被上訴人起訴請求上訴人繳納管理費並無依據等前揭情詞作為抗辯。經查
　　：
　(一)依卷附資料觀之，孔雀開屏公寓大廈八十六年三月二十三日共有二份會議紀錄，
　　一份名為基隆市孔雀開屏社區區分所有權人大會大會紀錄，一份名為孔雀開屏社
　　區（八六）第一次區分所有權人大會會議紀錄，前者並無管理費用之決議，後者
　　則決議保持原狀四十元一坪，而前者之會議紀錄，係本院八十八年度訴字第五十
　　四號偽造文書案中所認定被偽造之文書，有該判決在卷可參，故被上訴人主張之
　　決議應指後者，殆無疑義。而該次會議所決議繳納管理費之效力，乃被上訴人與
　　上訴人丙○○於前本院八十八年度基小字第一七四號給付管理費事件之重要爭點
　　，上開確定判決已判斷該次決議為有效決議，有該判決附卷可稽，上訴人丙○○
　　既未提出新訴訟資料，而有足以推翻原判斷之情形，自不得再作任何相反之判斷
　　或主張（最高法院七十三年臺上字第四○六二號、八十七年度臺上字第五五七號
　　判決參照）。至其餘上訴人雖仍以此決議有程序上之瑕疪為抗辯，惟按總會之召
　　集程序或決議方法，違反法令或章程，僅得依民法第五十六條第一項規定訴請法
　　院撤銷其決議，而社區住戶為求社區之永續、健全經營，設有區分所有權人會議
　　，成為社區最高意思機關，此與社團設有社團總會為意思決定機關，同其旨趣，
　　且均具有人合之性質，故在區分所有權人會議之程序有瑕疪之情況下，自應類推
　　適用民法第五十六條第一項規定定其效力，是上訴人既未訴請法院撤銷該決議，
　　則該決議縱有瑕疪，仍屬有效存在。且該次會議紀錄既決議保持原狀四十元一坪
　　，可見在八十六年三月二十三日決議前，孔雀開屏公寓大廈管理費繳納標準即為
　　四十元一坪，此亦有被上訴人所提八十五年七月二十日孔雀開屏社區第三次區分
　　所有人會議可證。上訴人雖又以八十五年七月二十日之決議乃八十五年七月間於
　　「守望相助管理委員會」期間所開住戶大會紀錄，該次決議未達普通決議人數，
　　且此委員會屬民防性質，其成立之法源、主管機關與公寓大廈管理條例均有異，
　　所為決議自不可沿用等語抗辯，惟本件被上訴人主張管理費繳納之依據為系爭規
　　約第十九條，並非之前之任何決議，而該條款既已規定「未繳交者比照已繳交之
　　區分所有權人收費標準繳交管理費」，縱已繳交之區分所有權人收費標準所依據
　　之決議有瑕疪或無效之情事，只要已繳交管理費之區分所有權人仍按該標準繳交
　　，未繳交者即須依同一標準繳交。而孔雀開屏社區之區分所有權人於八十六年一
　　月起至八十七年六月止，繳納管理費之標準確為現住戶每坪四十元，停車管理費
　　每一停車位每月一百六十元；空屋每坪二十元，停車管理費每一停車位每月三百
　　二十元，復有被上訴人提出該社區住戶之繳費單據為證，是被上訴人依此標準計
　　算八十六年一月起至八十七年六月止之管理費，自屬有據。
　(二)又被上訴人嗣於八十七年三月二十八日第二屆第三次管理委員會議所為管理費每
　　戶每個月增加五元，即每坪四十五元，未進住戶則為二十五元之決議，固經本院
　　八十八年基小字第一七四號判決不生任何效力，仍應依照原管理費收費標準收費
　　，惟如同前述，被上訴人主張八十七年七月起應按上開標準繳交之依據係系爭規
　　約第十九條，並非八十七年三月二十八日之管理委員會議決議，是該次決議是否
　　生效，尚不影響管理費繳納之認定。查孔雀開屏社區已繳交管理費之區分所有權
　　人，自八十七年七月一日起，係按現住戶每坪四十五元，停車管理費每一停車位
　　每月一百六十元；空屋每坪二十五元，停車管理費每一停車位每月三百二十元，
　　有被上訴人提出該社區住戶八十七年七月後之繳費單據在卷可稽，並據被上訴人
　　庭呈八十六年至九十年間之各區分所有權人管理費繳費單據，經本院隨機抽取八
　　十九年一月及四月之繳費單據核對無訛，是被上訴人自八十七年七月依上開標準
　　計算管理費，亦屬有據。
七、綜上所述，被上訴人依公寓大廈管理條例第二十一條規定，請求上訴人分別給付
　　如附表一至五所示之金額，及自起訴狀繕本送達翌日即九十年一月二十二日起，
　　至清償日止，按週年利率百分之五計算之利息，為有理由，應予准許。逾此部分
　　之請求，為無理由，應予駁回，且此部分假執行之聲請亦失所附麗，應併予駁回
　　。原審就上開准許部分，為被上訴人勝訴之判決，並分別為准、免假執行之宣告
　　，核無違誤，上訴意旨指摘此部分原判決不當，為無理由，應予駁回其上訴。至
　　超過上開應准許部分，原審為上訴人敗訴判決，並分別為准、免假執行之宣告，
　　自有未洽，上訴意旨就此部分指摘原判決不當，求予廢棄改判，為有理由，應由
　　本院廢棄改判如主文第一、二項所示。
八、據上論結：本件上訴為一部有理由，一部無理由，依民事訴訟法第四百三十六條
　　之一第三項、第四百五十條、第四百四十九條第一項、第七十九條但書，判決如
　　主文。
中　　　華　　　民　　　國　　九十一　　年　　　二　　　月　　二十七　　日
~B臺灣基隆地方法院民事庭
~B　　審判長法官　蔡聰明
~B　　　　　法官　陳培仁
~B　　　　　法官　王美婷
右為正本係照原本作成。
本判決不得上訴。
中　　　華　　　民　　　國　　九十一　　年　　　二　　　月　　二十七　　日
~B　　法院書記官　潘端典
